最　高　行　政　法　院　裁　定
　　　　　　　　　　　　　　　　　　 96年度裁字第01791號
上　訴　人　甲○○
被 上訴 人　財政部臺灣省北區國稅局
代　表　人　乙○○　　　　送達處所同上
上列當事人間因贈與稅事件，上訴人對於中華民國95年8月31日
臺北高等行政法院94年度簡字第995號判決，提起上訴，本院裁
定如下：
　　主  文
上訴駁回。
上訴審訴訟費用由上訴人負擔。
　　理  由
一、按對於適用簡易程序之裁判提起上訴或抗告，須經本院許可
    ，且該許可以訴訟事件所涉及之法律見解具有原則性者為限
    ，行政訴訟法第235條定有明文。所謂法律見解具有原則性
    ，係指該事件所涉及之法律問題意義重大，而有加以闡釋之
    必要情形而言；如對行政命令是否牴觸法律所為之判斷，或
    就同類事件高等行政法院所表示之見解相互牴觸，有由本院
    統一法律上意見或確認其意見之必要情形屬之。
二、上訴人上訴意旨略謂：(一)財政部民國（下同）92年4月9日
    台財稅字第0910456306號函釋（下稱系爭函釋）之目的在於
    輔助行政機關將事實涵攝於法律之規定，其性質為判斷指導
    的行政規則而非解釋法律之行政規則，原審法院誤將該解釋
    定性為解釋法律之行政規則而認應自法規生效之日起即可適
    用，顯有解釋法令錯誤之違法。判斷指導之行政規則其生效
    日應自發布之日生效，因判斷指導之行政規則之目的在於輔
    助行政機關認定事實，進而將該事實涵攝於法律規定，具有
    保障人民權益之功能，因此應自發布之日生效，不得溯及自
    法規公布之日生效以保護人民之信賴利益。又前揭函釋依司
    法院釋字第525號解釋，應有信賴保護原則之適用，查系爭
    函釋公布前，被上訴人並未就類似或相同於上訴人之土地分
    割行為，核課贈與稅，因而使上訴人信賴當時之行政法規範
    並不會對被上訴人之土地分割行為核課贈與稅，是本件確有
    信賴之基礎。上訴人為系爭土地分割之行為，並無「信賴不
    值得保護」之情事。上訴人就系爭土地之分割行為符合信賴
    保護原則，然被上訴人及原審法院竟認定本件無信賴保護原
    則之適用，此顯屬違誤，而應將原判決廢棄、原處分撤銷。
    (二)查上訴人就系爭土地所為贈與、分割行為，均符合法律
    規定之形式，其結果雖造成贈與稅之免除，然此係屬合法之
    節稅行為。又退一步而言，縱使上訴人上開行為並非節稅行
    為，然而，此亦非屬違法之逃稅行為，充其量僅能認定係「
    避稅」行為，被上訴人仍不得對避稅行為核課贈與稅，以符
    租稅法定原則。按人民雖有依法律納稅之義務，但卻無繳納
    稅法未規定之稅之義務。因此鑽稅法漏洞以規避稅負者，其
    行為雖不為道德觀念所容，但因其並不違法，政府除修正稅
    法以為防杜外，尚難加以制裁。若財稅機關不經修法之途徑
    ，而逕以行政命令加以防杜，人民自可據租稅法律主義之原
    則加以拒絕（司法院釋字第151號解釋參照）。(三)財政部
    92年4月9日台財稅字第0910456306號函釋違反租稅法定原則
    ，應屬無效，按「本法稱贈與，指財產所有人以自己之財產
    無償給予他人，經他人允受而生效力之行為。」遺產及贈與
    稅法第4條第2項定有明文，然為避免發生外觀上非屬贈與而
    實質上卻像贈與之避稅行為，遺產及贈與稅法第5條特明文
    將下列行為，視為贈與：1.在請求權時效內無償免除或承擔
    債務者，其免除或承擔之債務。2.以顯著不相當之代價，讓
    與財產、免除或承擔債務者，其差額部分。3.以自己之資金
    ，無償為他人購置財產者，其資金。但該財產為不動產者，
    其不動產。4.因顯著不相當之代價，出資為他人購置財產者
    ，其出資與代價之差額部分。5.限制行為能力人或無行為能
    力人所購置之財產，視為法定代理人或監護人之贈與。但能
    證明支付之款項屬於購買人所有者，不在此限。6.二親等以
    內親屬間財產之買賣。但能提出已支付價款之確實證明，且
    該已支付之價款非由出賣人貸與或提供擔保向他人借得者，
    不在此限。然被上訴人卻無非見於稅捐法定原則之要求訂立
    系爭函釋，強行將非遺產及贈與稅法所定之贈與及視為贈與
    之行為，依遺產及贈與稅法規定核課上訴人贈與稅已違反憲
    法第19條租稅法定原則，故屬無效。退萬步言，蓋該函釋係
    指「贈與人假藉免徵贈與稅之土地取巧安排移轉其他應稅財
    產予子女者之情事」而言，惟本件上訴人係先贈分土地(即
    台北縣三重市○○段554號土地，下稱554號土地)予上訴人
    之母蔡張寶鳳，嗣將自訴外人鄭黃昭援處買受之土地(即高
    雄縣鳥松鄉地○段41土地，下稱473號土地)與上訴人之母蔡
    張寶鳳之554號土地協議分割。上訴人之母親蔡張寶鳳取得
    554號土地，乃係將其所有之473號土地與上訴人之554號土
    地協議分割之結果(其性質條屬「互易」行為，故不應核課
    贈與稅，554號土地本質上亦非免徵贈與稅之土地)，是以，
    上訴人並無前揭函釋所指假藉免徵贈與稅之土地，取巧安排
    移轉其他應稅財產予子女者之情事。
三、原判決以：（一）按「凡經常居住中華民國境內之中華民國
    國民，就其在中華民國境內或境外之財產為贈與者，應依本
    法規定，課徵贈與稅。」「本法稱贈與，指財產所有人以自
    己之財產無償給予他人，經他人允受而生效力之行為。」「
    遺產及贈與財產價值之計算，以……贈與人贈與時之時價為
    準……所稱時價，土地以公告土地現值……為準。」分別為
    遺產及贈與稅法第3條第1項、第4條第2項及第10條所明定。
    又財政部92年4月9日台財稅第0910456306號函釋：「贈與人
    假藉免徵贈與稅之土地，取巧安排移轉其他應稅財產予子女
    者，例如……先贈與子女公共設施保留地之大部分持分及建
    地之極小部分持分，再經由共有土地分割，使其子女取得整
    筆建地等，其實質與直接贈與現金、建地等應稅財產並無不
    同，應就實質贈與移轉之財產，依遺產及贈與稅法第4條第2
    項規定課徵贈與稅……如其買回、交換或分割等行為，係在
    92年7月1日以前者，准予補稅免罰。」該函釋與實質課稅原
    則及法律規定意旨，尚無違背，稅捐稽徵機關辦理相關案件
    ，自得適用之。本件上訴人於92年間，以共有土地分割方式
    ，移轉坐落台北縣三重市○○段第554地號應稅土地持分予
    其母蔡張寶鳳，經被上訴人所屬三重稽徵所查獲，核定本次
    贈與2,970,755元，併計前次贈與594元，核定贈與總額2,97
    1,349元，應納稅額114,421元；上訴人不服，提起復查，未
    獲變更，提起訴願遭決定駁回，遂提起行政訴訟。查上訴人
    與其兄蔡文彬原有臺北縣三重市○○段554地號土地（使用
    分區為住宅區）持分各2分之1，92年3月14日各移轉持分萬
    分之1予其母蔡張寶鳳，並申報贈與稅（即前次贈與），同
    年月27日上訴人與其兄及母買賣取得高雄縣鳥松鄉地○段47
    3地號土地持分各為57/10,000、57/10,000及9,886/10,000
    ，同年4月16日渠等申請上開2筆共有土地分割，分割後上訴
    人與其兄取得473地號土地各2分之1（另於92年7月22日移轉
    他人），其母取得系爭554地號土地持分全部，現值5,942,7
    00元各情，為上訴人所不爭，並有土地登記謄本、不動產買
    賣合約書、使用分區證明書、土地分割及地價改算表、贈與
    稅繳款書等附原處分卷可稽，堪以認定。是被上訴人以上訴
    人等雖已提示購買473地號土地私契載明買價6,050,000元，
    已付550,000元並承擔賣方於鳳山市農會借款本金5,500,000
    元及利息，惟該473地號土地賣方鄭黃招援僅係設定義務人
    ，債務人為鄭清王，最終繳息日86年7月14日，有高雄縣鳳
    山市農會93年8月31日復函可稽，且該土地復於93年3月1日
    以買賣原因登記所有權人為原賣方鄭黃昭援，亦有土地登記
    謄本可稽，渠等與鄭黃招援之買賣，未能提示資金收付流程
    ，無實際對價給付，難謂為真實，被上訴人遂認定上訴人安
    排移轉系爭554地號應稅土地持分4,999/10,000予其母，顯
    然與直接贈與應稅財產，實質上並無不同，乃按公告土地現
    值核定本次贈與2,970,755元，並無不合。（二）按「涉及
    租稅事項之法律，其解釋應本於租稅法律主義之精神，依各
    該法律之立法目的，衡酌經濟上之意義及實質課稅之公平原
    則為之。」有司法院釋字第420號解釋可資參照。是稅法所
    重視者，應為足以表徵納稅能力之實質的經濟事實，而非其
    外觀之法律行為或形式上之登記事項，對實質上相同經濟活
    動所產生之相同經濟利益，應課以相同之租稅，始符合租稅
    法律主義所要求之公平及實質課稅原則。因此倘若在經濟面
    上實質已具備課徵稅賦要件之納稅義務人，竟違反法律實質
    及公平課稅之立法意旨，不當的利用法律上之形式或法律行
    為，蓄意製造外觀上或形式上存在之法律關係或法律狀態，
    規避或免除其應納之稅賦，為防止規避租稅並確保租稅公平
    ，仍應以事實上存在之實質，就具體個案判斷其應課徵之稅
    賦，否則對於選擇正當行為而符合課稅構成要件之納稅義務
    人而言，將產生不公平之現象。上訴人先贈與其母蔡張寶鳳
    系爭臺北縣三重市○○段554地號土地之極小部分持分，嗣
    與其兄及母登記買賣取得高雄縣鳥松鄉地○段473地號土地
    ，持分各為57/10,000、57/10,000及9,886/10,000，再經由
    共有土地分割，使其母蔡張寶鳳取得臺北縣三重市○○段
    554地號土地整筆土地，上訴人與其兄取得之高雄縣鳥松鄉
    地○段473地號土地，於93年3月1日登記賣賣移轉予原賣方
    鄭黃招援，惟未能提示資金收付流程供被上訴人查核，是被
    上訴人認該次買賣交易難謂為真實，並認定上訴人係以迂迴
    方式藉免徵贈與稅之土地，以土地分割方式，使其母蔡張寶
    鳳取得建地，被上訴人乃參照司法院釋字第420號、第496號
    、第500號及第565號解釋之「實質課稅」及「公平課稅」原
    則意旨及財政部92年4月9日台財稅字第0910456306號函釋意
    旨，依首揭遺產及贈與稅法第4條第2項規定，按實質贈與移
    轉之財產價值核定補徵贈與稅，於法容無不合。上揭財政部
    92年4月9日台財稅第0910456306號函釋，係財政部基於中央
    財稅主管機關之職權，為闡明法規之原意所為之釋示，應自
    遺產及贈與稅法生效之日起，即有適用，本件贈與行為雖發
    生於該函釋作成前，被上訴人機關仍得加以援引。又憲法上
    人民權利之保障，公權力行使涉及人民信賴利益而有保護之
    必要者，不限於授益行政處分之撤銷或廢止（行政程序法第
    119條、第120條及第126條規定參照），即行政法規之廢止
    或變更，亦有其適用，惟適用信賴保護原則，應有信賴基礎
    、信賴表現行為及信賴值得保護等情，始足當之。本件上訴
    人係以迂迴方式，藉免徵贈與稅之土地，安排移轉應稅財產
    ，此種情形，尚無信賴保護原則適用之餘地等情，均已詳予
    論述，維持原處分及訴願決定，而駁回上訴人在原審之訴。
    本件上訴人所主張：本件應有信賴保護原則適用、財政部92
    年4月9日台財稅第0910456306號函釋違反租稅法定原則，應
    屬無效，上訴人並無前揭函釋所指假藉免徵贈與稅之土地，
    取巧安排移轉其他應稅財產予子女者之情事等理由，均係對
    於業經原判決詳予論述不採之事由再予爭執，核屬法律上見
    解之歧異，並無統一法律解釋之必要性；而上訴人仍據之，
    對於適用簡易程序之原判決提起上訴，揆諸前揭規定及說明
    ，顯無所涉及之法律見解，具有原則上之重要情事，其所提
    起上訴，不合首揭規定，不應許可，其上訴難謂合法，應予
    駁回。
四、依行政訴訟法第249條第1項前段、第104條、民事訴訟法第
    95條、第78條，裁定如主文。
中　　華　　民　　國　　96　　年　　8　　 月　　9　　 日
                  第三庭審判長法  官　劉　鑫　楨
                              法  官  鄭  忠  仁
                              法  官  陳　秀　美
                              法  官　劉　介　中
                              法  官　戴　見　草
以  上  正  本  證  明  與  原  本  無  異
中　　華　　民　　國　　96　　年　　8　　 月　　10　　日
　　　　　　　　　　　　　　　書記官　吳　玫　瑩
